臺灣高等法院高雄分院民事判決　　　　 93年度保險上字第6號
上　訴　人　丙○○
訴訟代理人　許清連律師
　　　　　　鄭淑貞律師
被 上 訴人　中國人壽保險股份有限公司
法定代理人　顏和永
訴訟代理人　李明益律師
　　　　　　啟夫律師
上列當事人間請求給付保險金事件，上訴人對於民國93年6 月24
日臺灣高雄地方法院92年度保險字第51號第一審判決提起上訴，
本院於94年3 月30日言詞辯論終結，判決如下：
    主  　　文
原判決廢棄。
被上訴人應給付上訴人新台幣貳佰零萬伍千元，及自民國92年
6 月19日起至清償日止按週年利率百分之五計算之利息。
第一、二審訴訟費用由被上訴人負擔。
本判決第二項於上訴人以新台幣陸拾捌萬元為被上訴人供擔保後
，得假執行。但被上訴人如以新臺幣貳佰零萬伍千元，為上訴
人預供擔保，得免為假執行。
    事實及理由
一、上訴人主張：上訴人先後於民國85年9 月1 日、88年1 月6
    日以自己為被保險人向被上訴人投保「松全終身還本保險」
    （主契約），並均附加意外傷害保險（即「新萬全傷害保險
    附約」），其投保金額分別為新台幣（下同）主契約150,00
    0 元、附約1,000,000 元；及主約100,000 元、附約1,500,
    000 元；及於90年4 月13日投保「團體意外傷害保險契約」
    ，保險金額為3,000,000 元（上開保險契約以下簡稱系爭保
    險契約）。嗣上訴人於90年8 月22日因意外摔傷，受有左橈
    骨骨折、左髖臼及左坐骨骨折、左腸骨骨折併挫傷等傷害，
    至高雄市安泰醫院接受手術治療，上訴人於住院期間並發覺
    左眼視力有減退現象，出院後即另行前往高雄市立小港醫院
    （以下簡稱小港醫院）進行檢查，並經該院於90年11月20日
    開立「左眼黃斑部視網膜裂孔脈絡膜破裂，左眼視力0.02，
    無矯正可能」之殘廢診斷書，依系爭保險契約之意外險條款
    規定，上訴人所受傷害係屬殘廢等級第四級第十五項，依85
    年9 月1 日所簽立之「松全終身還本保險」契約約定，被上
    訴人應給付保險金額百分之三十的二倍即90,000元，及依其
    附約約定，被上訴人應給付保險金額百分之三十即300,000
    元，合計為390,000 元；依88年1 月6 日所簽立之「松全終
    身還本保險」契約約定，被上訴人應給付保險金額百分之三
    十五的二倍即70,000元，及依其附約約定，被上訴人應給付
    保險金額百分之三十五即525,000 元，合計為595,000 元；
    依90年4 月13日之「團體意外傷害保險契約」，被上訴人應
    給付保險金額百分之三十五即1,050,000 元，以上合計被上
    訴人應給付上訴人2,035,000 元保險金，上訴人持上開診斷
    證明書向被上訴人請求給付保險金2,035,000 元，詎被上訴
    人竟以上訴人左眼失明係投保前之意外事故所致而拒不給付
    ，惟上訴人雖曾於78年12月3 日發生車禍而受有「勒福二式
    骨折、下顎骨聯合處骨折、左眼球破裂、鼻骨篩骨骨折、下
    唇、鼻及右額頭撕裂傷」等傷害，然經住院手術治療後均已
    痊癒，且上訴人於90年7 月23日至眼科門診時，左眼雖有黃
    斑部病變，但矯正視力尚為0.1 ，顯見上訴人左眼視力惡化
    致失明確係因90年8 月22日意外摔傷所致，被上訴人拒絕給
    付保險金，為此依兩造所簽訂之系爭保險契約請求被上訴人
    給付2,035,000 元，及自起訴狀繕本送達翌日起至清償日止
    按週年利率百分之五計算之利息等語。上訴聲明求為判決：
    (一)原判決廢棄。(二)被上訴人應給付上訴人2,035,000 元，及
    自起訴狀繕本送達翌日起至清償日止按週年利率百分之五計
    算之利息。(三)第一、二審訴訟費用均由被上訴人負擔。(四)願
    供擔保，請准宣告假執行。
二、被上訴人則以：上訴人因車禍後，於78年12月21日前往高雄
    醫學院附設中和紀念醫院（以下簡稱高醫）就診，其眼部經
    診斷為「左眼黃斑部裂孔，合併視網膜剝離及脈絡膜破裂」
    ，足見造成上訴人左眼視力僅有0.02之原因應係其自身原有
    病變所致，且被上訴人於90年8 月22日摔傷後係受有左橈骨
    骨折、左髖臼及左坐骨骨折、左腸骨骨折併挫傷之傷害，其
    頭部、臉部或左眼則未受傷，故其左眼視力惡化至0.02與90
    年8 月22日之摔傷事故無關，被上訴人所受傷害既為投保前
    之事故所致，而非於系爭保險契約有效期間內遭受意外傷害
    事故所致，自非屬系爭保險契約承保範圍，被上訴人自無給
    付保險金之義務等語置辯。被上訴人於本院聲明求為判決：
    (一)上訴駁回。(二)第二審訴訟費用由上訴人負擔。(三)如受不利
    之判決，願供擔保免為假執行。
三、兩造對下列事項不爭執，堪予採信：(一)兩造間確有簽立系爭
    保險契約，包括二個主約即松全終身還本保險契約，各附加
    一個意外傷害保險契約，暨團體傷害保險契約。(二)現上訴人
　  之左眼視力僅有0.02，且無矯正之可能，係屬系爭保險契約
    「殘廢程度與保險金給付表」第四級第十五項所稱「一目視
    力永久完全喪失者」之殘廢等級。又依上開「殘廢程度與保
    險金給付表」註1.之(2)記載「失明係指視力永久在萬國式視
    力表0.02以下而言。」。(三)上訴人之前於78年12月3 日發生
    車禍經治療後，因左眼問題於78年12月21日至高醫門診，經
    診斷結果為「左眼黃斑部裂孔合併視網膜剝離及脈絡膜破裂
    」，有病歷摘要表影本在卷可稽（見原審卷第175 頁）。(四)
    上訴人於78年12月3 日因左眼外傷性視網膜裂孔及眼瞼下垂
    、結膜裂傷，於78年12月4 日縫合結膜裂傷。(五)依系爭保險
    契約之規定，被上訴人如應理賠，其應給付之保險金額為上
    訴人所主張之2,035,000 元（其理賠金額之計算如原審卷第
    174 頁之附表所記載）。
四、兩造爭執事項：上訴人之左眼視力0.02是否在系爭保險契約
    有效期間內遭受意外傷害事故即90年8 月22日意外摔傷所造
    成，或投保前之事故即78年12月3 日車禍所致？上訴人能否
    請求被上訴人理賠？茲分述如下：
（一）按當事人主張有利於己之事實，就其事實有舉證之責任，
      民事訴訟法第二百七十七條定有明文。又事實有常態與變
      態之分，其主張常態事實者無庸負舉證責任，反之，主張
      變態事實者，則須就其所主張之事實負舉證責任。有最高
      法院86年度台上字第891 號判決可資參照。查，系爭「松
      全終身還本保險」第12條5 項 (原審卷第189 、190 頁)
      、「新萬全傷害保險附約」第9 條第1 項 (原審卷第196
      頁)、 及「團體意外傷害保險契約」第5 條第1 項 (原審
      卷第28頁）均規定：被保險人於本契約有效期間內，因遭
      受意外傷害事故，致其身體蒙受傷害而致殘廢時，依照本
      契約的約定，給付保險金等語，意即原則上祇要上訴人在
      系爭保險契約有效期間內發生殘廢之事實，被上訴人即應
      依約給付殘廢保險金，就此殘廢事實係發生在保險契約有
      效期間內乙節，應由上訴人負舉證責任。
（二）查，上訴人主張其於90年8 月22日事故發生前，為申請調
      整工作，於90年7 月23日至高醫檢查視力，其矯正視力為
      0.1 等情，業據其提出高醫張聖明醫師所開立載明「患者
      （指上訴人）於90年7 月23日門診診查，矯正視力左眼零
      點壹，右眼為壹點零」之診斷證明書為證（見原審卷第40
      頁）。高醫雖於92年9 月16函覆原審法院稱：上訴人左眼
      矯正後視力為0.02，非0.1 ，上開診斷證明書所記載之「
      左眼矯正視力零點一」應為筆誤云云，有該函文在卷可參
      （見原審卷第287 頁），惟證人張聖明於原審證稱：90年
      7 月23日非伊為上訴人看診，伊係依病歷記載開立診斷證
      明書，無法判斷是否有誤載，應由當時看診醫師答覆，且
      上開高醫回函（指原審卷第287 、288 頁）非伊所寫，係
      秘書室找其他醫師代寫等語（見原審卷第305 頁），準此
      ，上開診斷證明書係證人張聖明依據病歷記載所開立，而
      病歷有無誤載，應由90年7 月23日為上訴人看診之醫師徐
      聖曜醫師判斷。而證人即於90年7 月23日為上訴人看診之
      醫師徐聖曜於原審證稱：上訴人病歷上「醫囑欄」所記載
      ：「患者（指上訴人）．．．，於90年7 月23日門診診查
      ，矯正視力左眼零點壹，右眼為壹點零」（該病歷見原審
      卷第114 頁）係伊所寫，上訴人當時係先由測量人員測量
      視力，再依據上訴人描述視力情形作成數據，醫囑欄是伊
      檢查上訴人之眼睛之後再評估判斷，不會完全依數據，測
      量人員記載上訴人之左眼矯正視力是0.02，但伊『評估是
      0.1 』，0.02及0.1 均是屬低視力範圍。且根據上訴人78
      年12月21日之病歷（指原審卷第112 背面之病歷）記載上
      訴人之左眼矯正後之視力係「0.05」等語（見原審卷第32
      3 頁），足見證人徐聖曜醫師於上開病歷醫囑欄所記載之
      「左眼矯正視力為0.1 」，係徐聖曜醫師為上訴人檢查眼
      睛後所為之評估判斷，並非如高醫上開回函所稱有誤載之
      情形，是於90年8 月22日意外摔傷事故發生前即90年7 月
      23日，上訴人至高醫檢查視力時，其左眼矯正視力尚有0.
      1 ，應堪認定。何況上訴人於78年12月3 日車禍後，於78
      年12月21日至高醫門診檢查結果，其『矯正左眼視力係0.
      05』，亦非0.02（視力永久在萬國式視力表0.02以下始符
      合系爭保險契約「殘廢程度與保險金給付表」第四級第十
      五項所稱「一目視力永久完全喪失者」之殘廢等級），故
      被上訴人主張上訴人之左眼視力0.02係78年12月3 日車禍
      所致云云，不足採信。
（三）次查，小港醫院賴昱宏醫師於90年11月20日開立診斷證明
      書上稱：上訴人左眼自覺視力0.02，無法矯正。復於90年
      11月30日開立殘廢診斷書，記載「殘廢之近因黃斑部視網
      膜裂孔、脈胳膜破裂。『殘廢之遠因外傷』」等情，有該
      診斷證明書及殘廢診斷書（見原審卷第39頁、第41頁）在
      卷可稽。而小港醫院分別於92年7 月22日、92年8 月21日
      函覆原審法院所附之賴昱宏醫師說明稱：由於上訴人左眼
      黃斑部視網膜裂孔、脈絡膜視網膜疤痕，疤痕方向呈現視
      神經盤為圓心之同心圓分布，加上該疤痕的位置與形態等
      臨床證據，應係受到外力、外傷所造成。『以時間上來考
      量，該意外是在90年8 月22日發生』，如果在發生意外時
      ，同時造成眼球受傷，『有可能』造成上訴人90年10月9
      日之狀況，但因沒有更早病歷，所以無法據以判定是否在
      意外之前就已存在之陳舊性病症。」（見原審卷第106 頁
      ）；「患者之眼底有黃斑部視網膜裂孔，此外，在黃斑部
      也發現兩條弧狀且呈同心圓分布之脈絡膜視網膜疤痕，一
      般而言會造成此一特殊型態之疤痕與外力有關。惟初診日
      期係90年10月9 日，沒有更早病歷，所以是否如病患所稱
      一定與90年8 月22日之外傷有關則無法判斷。」（見原審
      卷第212 頁），準此，賴昱宏醫師因無上訴人90年10月9
      日之前之病歷，雖無法判定上訴人之左眼視力0.02是否確
      為90年8 月22日之意外摔傷事故所造成，但90年8 月22日
      之意外摔傷事故確有造成上訴人左眼視力0.02之『可能性
      』，故尚難僅憑上開賴昱宏醫師之說明書即認上訴人左眼
      視力惡化至0.02非90年8 月22日之意外摔傷事故所造成。
（四）再查，證人即上訴人之同事乙○○、丁○○及甲○○均證
      稱90年8 月22日發生事故當時，上訴人係自四、五米高處
      掉下，其安全帽之帽緣已破裂等語，足見上訴人之頭部當
      有受到撞擊，否則安全帽之帽緣焉會破裂？足見撞擊力道
      相當強，上訴人之頭部、臉部或左眼不免遭到撞擊而受傷
      ，不因其頭部、臉部或左眼無明顯外傷，即認其頭部、臉
      部或左眼未遭到撞擊及受傷。又依上開賴昱宏醫師之說明
      書稱：如果90 年8月22日發生意外，上訴人受到外力、外
      傷時，同時造成眼球受傷，『有可能』造成上訴人90年10
      月9 日之左眼視力為0.02之狀況（見原審卷第106 頁背面
      ），是上訴人之頭部因自高處跌落，受到撞擊，自有可能
      傷到之前曾受傷之眼球等情，應堪認定，上訴人主張90年
      8 月22日上訴人頭部、臉部或左眼未受傷，故其左眼視力
      惡化至0.02與90年8 月22日意外摔傷事故無關云云，不足
      採信。
（五）末查，上訴人因78年12月3 日發生車禍，致其左眼外傷性
      視網膜裂孔及眼瞼下垂、結膜裂傷，而於78年12月4 日至
      高醫就醫縫合結膜裂傷，復於78年12月21日至高醫門診時
　　　，經診斷結果為「左眼黃斑部裂孔合併視網膜剝離及脈胳
　　　膜破裂」，有高醫病歷及病歷摘要表影本在卷可稽（見原
　　　審卷第34頁、第175 頁）。又小港醫院致原審法院函稱：
　　　上訴人「於78年12月5 日接受左眼結膜縫合手術，住院當
  　　時即發現有左眼視網膜黃斑部出血。出院後於78年12月21
    　日門診追蹤發現有左眼黃斑部裂孔及水腫，脈胳膜斷裂及
      左眼外傷性眼皮下垂。住院當時左眼視力只有眼前100 公
      分可分辨手指數，回門診追蹤時左眼視力只有0.05，無法
      矯正。．．．患者有外傷之事實合併眼睛結膜裂傷及視網
      膜出血，此病症『有可能』直接導致患者後來視力退化至
      0.02。」，有該回函在卷可稽（見原審卷第379 至381 頁
      ），是上訴人於78年12月3 日車禍後為門診追蹤時，其左
      眼視力尚有0.05，上訴人之左眼視力退化至0.02，僅係『
      有可能』係車禍當時之狀況所導致，但並『未肯定』確係
      該車禍所造成，此外，被上訴人未能提出證據證明上訴人
      之左眼視力退化至0.02係78年12月3 日車禍所致，故被上
      訴人主張上訴人之左眼視力係78年12月3 日車禍所致云云
      ，無足取。
（六）綜上，依上開診斷證明書、上訴人之病歷及證人之證述，
      均無法證明上訴人之左眼視力在90年8 月22日發生意外摔
      傷事故之前即已退化為0.02，且在90年8 月22日之前，上
      訴人均未被診斷出其左眼視力為0.02，何況上訴人於78年
      12月3 日發生車禍，迄至90年8 月22日發生意外摔傷時止
      已11年餘，果被上訴人左眼視力0.02係78年12月3 日車禍
      事故所造成，何以上訴人於此11年間均無該診斷記錄？而
      被上訴人又未能舉證證明上訴人之左眼視力0.02確係在系
      爭保險契約投保前之事故即78年12月3 日車禍所致，及在
      90年8 月22日發生意外之前，上訴人之左眼視力已退化為
      0.02，故其主張上訴人左眼視力惡化至0.02與90年8 月22
      日之摔傷事故無關，被上訴人所受傷害既為投保前之事故
      所致，而非於系爭保險契約有效期間內遭受意外傷害事故
      所致，自非屬系爭保險契約承保範圍，被上訴人自無給付
      保險金之義務云云，不足採信。
五、綜上所述，上訴人本於系爭保險契約，請求上訴人給付2,03
    5,000 元及自起訴狀繕本送達翌日即92年6 月19日起至清償
    日止按週年利率百分之五計算之利息，為有理由，應予准許
    。兩造陳明願供擔保，分別聲請宣告假執行及免為假執行，
    均核無不合，爰分別酌定相當擔保金額准許之。原審為上訴
    人敗訴之判決，尚有未洽。上訴意旨指摘原判決不當，求予
    廢棄改判，為有理由。爰由本院予以廢棄改判，如主文第二
    項所示。
六、本件事證已臻明確，兩造其餘攻擊防禦方法於判決結果不生
    任何影響，又上訴人要求傳訊證人賴昱宏，本院認亦無必要
    ，故不再一一論述及傳訊證人，併此明。
七、據上論結，本件上訴為有理由，依民事訴訟法第450條、第
    78條、第463 條、第390 條第2 項、第392 條第2 項，判決
    如主文。
中　　華　　民　　國　　94　　年　　4　　月　　8 　　日
                              民事第三庭
                                      審判長法官  張國彬
                                      法      官  徐文祥
                                      法      官  鄭月霞
以上正本證明與原本無異。
如對本判決上訴，須於判決送達後20日內向本院提出上訴狀，其
未表明上訴理由者，應於上訴後20日內向本院提出上訴理由書（
均須按他造當事人之人數附繕本）。上訴時應提出委任律師或具
有律師資格之人之委任狀，並依附註條文規定辦理。
中　　華　　民　　國　　94　　年　　4　　月　　8 　　日
                                      書  記  官  呂明燕
附註：
民事訴訟法第466 條之1 ：對於第二審判決上訴，上訴人應委任
律師為訴訟代理人，但上訴人或其法定代理人具有律師資格者，
不在此限。
上訴人之配偶、三親等內之血親、二親等內之姻親，或上訴人為
法人、中央或地方機關時，其所屬專任人員具有律師資格並經法
院認適當者，亦得為第三審訴訟代理人。第1 項但書及第2 項情
形，應於提起上訴或委任時釋明之。
